【裁判字號】    97,上易,13
【裁判日期】    970321
【裁判案由】    返還買賣價金
【裁判全文】
臺灣高等法院民事判決                  97年度上易字第13號
上  訴  人  甲○○
被  上訴人  乙○○
訴訟代理人  湯明亮律師
上列當事人間請求返還買賣價金事件，上訴人對於中華民國96年
11月20日臺灣板橋地方法院96年度訴字第98號第一審判決提起上
訴，經本院於97年3月4日言詞辯論終結，判決如下：
    主  文
原判決關於駁回上訴人後開第二項之訴及除確定部分外訴訟費用
之裁判均廢棄。
被上訴人應給付上訴人新台幣參拾伍萬元，及自民國九十六年八
月二十三日起至清償日止，按年息百分之五計算之利息。
其餘上訴駁回。
第一審訴訟費用（除確定部分外）及第二審訴訟費用由被上訴人
負擔六分之五，餘由上訴人負擔。
    事實及理由
一、上訴人主張：其於民國（下同）95年12月3日，經由中信房
    屋永和頂溪加盟店專員張毓峰介紹並帶看坐落台北縣永和市
    ○○路39巷23號2樓房屋（下稱系爭房屋）。因張毓峰聲稱
    系爭房屋係屋主自住，且經屋主重新整修，水電管線並已全
    部換新，上訴人乃表示願以總價新台幣（下同）770萬元承
    買系爭房屋及其所坐落基地（下合稱為系爭房地），並應張
    毓峰之要求簽訂「附停止條件定金委託書」及交付定金10萬
    元。翌 (4)日，上訴人與自稱屋主之原審共同被告陳亮佑洽
    談系爭房地買賣事宜，陳亮佑復重申系爭房屋業經重新整修
    ，水電管線亦已全部換新，絕不會有漏水問題，嗣雙方於95
    年12月5日簽訂不動產買賣契約書（下稱系爭契約），約定
    由上訴人以總價773萬元買受系爭房地，上訴人並給付71萬
    元簽約金（含定金）。惟上訴人於簽訂系爭契約後，始發現
    系爭房地係登記為被上訴人所有，而非陳亮佑所有，陳亮佑
    顯係無權代理出售系爭房地；又系爭房屋臥室有壁癌，水電
    管線亦未全部換新，經向地政事務所查閱相關資料，復發現
    被上訴人係於95年9月12日始取得系爭房地所有權，顯見陳
    亮佑所稱已居住該屋達6、7年並非事實，上訴人遂於95年12
    月13日以存證信函向被上訴人為撤銷買受系爭房地之意思表
    示，並請求被上訴人及陳亮佑返還所受領之71萬元（上訴人
    在原審就此部分提起先位之訴，請求被上訴人及陳亮佑連帶
    返還71萬元本息，業經原審為上訴人敗訴判決確定）。然被
    上訴人於96年1月18日發函限期10日催告上訴人履行系爭契
    約，並表示逾期未履行，即解除系爭契約及沒收上開簽約金
    。惟被上訴人已於96年3月28日另以總價773萬元將系爭房地
    出售予訴外人李永華，其因上訴人未履行系爭契約實際所受
    損害金額約為30萬元，故被上訴人將上訴人所繳價金71萬元
    全數沒收充作違約金，顯然過高，應予酌減為30萬元，爰依
    據民法第179條規定，請求被上訴人返還餘額41萬元等語。
    原審就此部分為上訴人敗訴之判決，上訴人不服，提起上訴
    ，並聲明：(一)原判決關於駁回上訴人後開第(二)項之訴部分廢
    棄。(二)被上訴人應給付上訴人41萬元，及自96年8月23日起
    至清償日止，按年息5%計算之利息。（上訴人在原審提起之
    先位之訴，及備位之訴逾上開金額之請求部分，均經原審為
    上訴人敗訴之判決確定，爰就此部分之主張及陳述不予贅述
    ，附此敘明。）
二、被上訴人則以：上訴人於簽約後僅繳納第一期款71萬元即違
    約不再續繳，是本件買賣係因可歸責於上訴人之事由致無法
    履行，被上訴人自得解除系爭契約並沒收上訴人已繳價金。
    又被上訴人就本件買賣原已支付仲介費20萬元，嗣因另行出
    售再支付仲介費23萬元；另迄至96年3月28日系爭房地再行
    出售之日止，被上訴人受有房屋貸款利息119,656元之損害
    ；又因上訴人就系爭房地聲請假扣押，被上訴人為免假扣押
    而於96年3月13日提供71萬元之擔保金，按法定利率計算至
    97年3月3日止，利息損失計34,532元；此外，被上訴人因本
    件訴訟支出律師酬金12萬元，合計被上訴人所受損失達504,
    188元，是被上訴人沒收上訴人已繳價金71萬元充作違約金
    ，並無過高情事等語，資為抗辯。原審就此部分為被上訴人
    勝訴之判決，被上訴人對於上訴人之上訴則聲明駁回上訴。
三、經查兩造於95年12月5日簽訂系爭契約，約定由上訴人以總
    價773萬元向被上訴人購買系爭房地，上訴人並已交付71萬
    元簽約金（含定金）予被上訴人。嗣因上訴人未依約繳納價
    金，被上訴人乃於96年1月18日委由律師發函限期10日催告
    上訴人履行系爭契約，並表示如逾期仍不履約，被上訴人即
    逕行解除系爭契約，同時沒收上訴人所支付之71萬元。上訴
    人於收受上開催告函後並未履行系爭契約，嗣被上訴人於96
    年3月28日另以總價773萬元將系爭房地出售予訴外人李永華
    ，並於同年5月1日辦畢所有權移轉登記等情，有系爭契約、
    收受款記錄表、存證信函、房地產標的現況說明書、授權書
    、附停止條件定金委託書、土地登記謄本、建物登記謄本、
    不動產異動索引及不動產買賣契約書可稽（見原審卷第6至
    10、31至38、56、67至71、106、109至112頁，本院卷第35
    至37頁），且為兩造所不爭執，均堪信為真實。
四、按約定之違約金過高者，法院得減至相當之數額，民法第
    252條定有明文。所謂相當之數額，應依一般客觀事實、社
    會經濟狀況及當事人所受損害等情形以為酌定標準；且約定
    之違約金是否過高，應就債務人若能如期履行債務時，債權
    人可得享受之一切利益為衡量之標準，而非以僅約定一日之
    違約金額若干為衡量之標準（最高法院49年台上字第807號
    、51年台上字第19號判例意旨參照）。上訴人主張被上訴人
    將上訴人已繳價金71萬元全數沒收充作違約金，顯有過高情
    事；惟為被上訴人所否認，並以前詞置辯。經查：
  (一)依系爭契約第11條第2款關於「違約處理」約定：「甲方（
    即上訴人）除因不可抗力之事由外，若有可歸責甲方之事由
    ，致違反本契約書所定各項義務履行日期約定時，應負遲延
    責任，每逾1日（自逾期日起算至完全給付日止）甲方應按
    該期未履行支付價款千分之一計算違約金予乙方（即被上訴
    人），並應於補繳價款時一併繳清。若經乙方催告限期履約
    而甲方仍不履約時，乙方得解除本契約並沒收甲方已支付之
    價款作為違約賠償，且自解約日起，買賣標的物任憑乙方處
    理，甲方不得異議。如標的物已移轉登記於甲方名下，甲方
    應無條件配合回復登記予乙方並應負擔因此所生之所有費用
    」（見原審卷第8頁反面），是被上訴人因上訴人違約未繳
    納價金，而依上開約定解除系爭契約後，將上訴人已繳價金
    沒收充作違約金，自屬有據。
  (二)茲就被上訴人主張其因解除系爭契約所受損害分述如下：
  1.被上訴人主張其因另行委由不動產仲介公司出售系爭房地，
    因而支出仲介費用23萬元，業據提出服務費用證明為證（見
    本院卷第38頁），且為上訴人所不爭執，堪信為真實。又倘
    上訴人履行系爭契約，被上訴人即無須另行委由仲介公司出
    售系爭房地，而無庸支付此項仲介費用，是此項費用堪認係
    被上訴人因解除系爭契約所受之損害。
  2.被上訴人主張其因上訴人未履行系爭契約，致受有119,656
    元之房屋貸款利息，此為上訴人所不爭執（見本院卷第19頁
    反面、28頁），應屬可取，堪認此部分費用亦係被上訴人因
    解除系爭契約所受之損害。
  3.被上訴人主張因上訴人就系爭房地聲請假扣押，被上訴人為
    免假扣押而提存擔保金71萬元，按法定利率算至97年3月3日
    止，受有利息損失34,532元等語，固提出提存書、國庫存款
    收款書及支票為證（見本院卷第54 至56頁）。惟按提存金
    應給付利息，以實收之利息照付；已解繳國庫之提存金，經
    依法定程式應返還者，國庫亦應依前項利息所由計算之利率
    支付利息，其期間以五年為限，提存法第12條定有明文。是
    被上訴人請求返還上開提存金時，依法得請求給付利息，故
    被上訴人並不因提供上開擔保金而受有利息損失，被上訴人
    所為此部分主張，並不足取。
  4.被上訴人主張其因本件買賣糾紛涉訟而支出律師酬金12萬元
    ，固提出存根為證（見本院卷第57頁）。惟依民事訴訟法相
    關規定，第一、二審訴訟程序並不以委任律師遂行訴訟為必
    要，是被上訴人因本件訴訟而支出之律師酬金，尚難認係因
    上訴人違約不履行系爭契約所造成之損害。
  (三)依上所述，被上訴人因上訴人違約未履行系爭契約所受之損
    害合計為349,656元（計算式為：230,000＋119,656＝349,
    656），則被上訴人將上訴人已繳價金71萬元全數沒收充作
    違約金，尚屬過高，本院認應減至36萬元為適當。
五、從而，上訴人依據不當得利之法律關係，請求被上訴人返還
    35萬元（計算式為：710,000－360,000＝350,000），及自
    96年8月23日起算之法定遲延利息（參見原審卷第101頁)，
    為有理由，應予准許；其逾此範圍之請求為無理由，不應准
    許。原審就上開應予准許部分所為上訴人敗訴之判決，尚有
    未洽，上訴意旨指摘原判決此部分為不當，求予廢棄改判，
    為有理由，應予准許；至上開不應准許部分，原審所為上訴
    人敗訴之判決，核無違誤，上訴意旨指摘原判決此部分為不
    當，併求予廢棄改判，為無理由，應予駁回。
六、至兩造其餘之攻擊或防禦方法及未經援用之證據，經本院斟
    酌後，認為均不足以影響本判決之結果，自無逐一詳予論駁
    之必要，併此敘明。
七、據上論結，本件上訴為一部有理由，一部無理由，依民事訴
    訟法第450條、第449條第1項、第79條，判決如主文。
中    華    民    國    97    年    3     月    21    日
                    民事第四庭
                        審判長法  官  張劍男
                              法  官  陳昆煇
                              法  官  彭昭芬
正本係照原本作成。
不得上訴。
中    華    民    國    97    年    3     月    24    日
                              書記官  丁華平


司法院資訊處製作；財團法人民間司法改革基金會備份。
